最高法院民事判決　　　　　　　　　　　　　　　九十一年度台上字第二二○一號
　　上　訴　人　袁 少 為
　　　　　　　　黃 甘 妹
　　共　　　同
　　訴訟代理人　徐 國 楨律師
　　被 上訴 人　陳 鴻 生
　　　　　　　　陳 鴻 助
　　　　　　　　陳 鴻 興
　　　　　　　　陳 鴻 鈞
　　　　　　　　陳 鴻 鎮
　　　　　　　　陳 梅 英
　　　　　　　　陳 玉 蓮
　　　　　　　　徐陳菊妹
　　　　　　　　林 勇 全
　　　　　　　　林 依 琪
　　　　　　　　林 怡 君
　　　　　　　　黃劉玉蘭
　　　　　　　　湯 琳 雯
右當事人間請求所有權移轉登記事件，上訴人對於中華民國九十年二月二十七日台灣
高等法院台中分院第二審判決（八十九年度上字第五九八號），提起上訴，本院判決
如左：
    主  文
上訴駁回。
第三審訴訟費用由上訴人負擔。
    理  由
本件上訴人之被繼承人袁德貴（民國九十年一月三日死亡，由上訴人以繼承人身分於
原審承受訴訟）起訴主張：伊與被上訴人陳鴻生以次十一人之被繼承人陳戴添（八十
一年九月二十九日死亡）於六十一年十月間簽訂不動產買賣契約書，向陳戴添買受其
所有坐落苗栗縣頭份鎮○○段山下小段五地號農地內靠東側面積○‧○九六九公頃之
特定部分（按：該五地號農地嗣經逕為分割為五、五之二及五之三等地號，五號部分
並經地目變更為「道」。被上訴人陳鴻生以次十一人並於八十三年十一月二十二日就
上述五之二及五之三地號土地辦妥繼承登記。旋被上訴人徐陳菊妹、陳鴻鈞復於八十
七年十一月九日及八十九年二月二日分別將其繼承土地之應有部分以贈與為原因，辦
理所有權移轉登記於被上訴人湯琳雯及黃劉玉蘭）。該土地當時依法雖不能分割，惟
陳戴添與伊於七十九年間另案涉訟時，曾在同年十二月二十四日台灣新竹地方法院（
下稱新竹地院）言詞辯論期日承諾上開土地於得分割移轉時願依約履行。茲被上訴人
陳鴻生以次十一人既已辦妥系爭五之二地號土地之繼承登記，被上訴人徐陳菊妹、陳
鴻鈞復將其繼承之應有部分贈與登記於被上訴人湯琳雯及黃劉玉蘭，該共有農地現農
業發展條例並經修正得為分割，則被上訴人自應將其共有之上開五之二地號土地如原
判決附圖（下稱附圖）斜線部分○‧○九六九公頃辦理所有權移轉登記等情，爰依買
賣契約之法律關係，求為命被上訴人將附圖斜線部分土地辦理所有權移轉登記於上訴
人袁少為之判決。（按：上訴人於第一審原僅對被上訴人陳鴻生以次十一人起訴，嗣
再追加被上訴人黃劉玉蘭及湯琳雯二人為被告）
被上訴人則以：上訴人之被繼承人袁德貴承買系爭土地時無自耕能力，該買賣契約應
屬無效。該契約並因袁德貴違約經伊之被繼承人陳戴添於八十一年七月間向袁某解除
契約，上訴人已不得為本件之請求。另修正後之農業發展條例第十六條但書第四款並
未規定共有耕地之共有人得將耕地分割移轉與共有人以外之第三人，上訴人據以請求
該土地為所有權移轉登記自屬無據等語，資為抗辯。
原審以：本件上訴人主張之事實，固據其提出不動產買賣契約書及七十九年十二月二
十四日新竹地院言詞辯論筆錄及土地登記謄本等件為證，惟查上訴人所指被上訴人陳
鴻生以次十一人之被繼承人陳戴添於七十九年十二月二十四日新竹地院言詞辯論期日
所承諾系爭土地可以分割移轉時願依約履行一節，既因該承諾之條件尚未成就，且上
訴人不能證明有該條件之成就發生，即無從為請求履行，則上訴人據以訴請被上訴人
將附圖斜線部分土地辦理所有權移轉登記與袁少為，即非正當，不應准許，為其心證
之所由得，爰維持第一審所為上訴人敗訴之判決，駁回其上訴。
按新修正農業發展條例第十六條但書第四款固規定本條例八十九年一月四日修正施行
前之共有耕地，得分割為單獨所有，不受每宗耕地分割後每人所有面積未達○‧二五
公頃之限制。惟該條款所稱之「分割」，尋繹其修正之本旨，應僅指該條例修正施行
前共有耕地之共有人間因分割為單獨所有之情形者而言，並不涵攝該共有耕地因分割
移轉與共有人以外之第三人在內。易言之，如將該共有耕地分割與共有人以外之第三
人時，即無該條但書規定之適用，並應受該條本文規定每宗耕地分割後每人所有面積
未達○‧二五公頃之限制。本件上訴人請求被上訴人將共有系爭五之二地號耕地如附
圖斜線○‧○九六九公頃為所有權移轉登記，既未聲明被上訴人（其中被上訴人陳鴻
鈞及徐陳菊妹已非該耕地之共有人）就該土地先為分割，且請求上開未達○‧二五公
頃之耕地逕為分割移轉與共有人以外之上訴人袁少為，依上說明，自仍應受上開條例
第十六條本文規定之限制而不得分割。原審本於被上訴人陳鴻生以次十一人之被繼承
人陳戴添所承諾之上開條件尚未成就為由，進而判決上訴人敗訴，經核於法並無違背
。上訴論旨，仍執原審贅述民法第八百十九條第二項規定不當部分暨其他與判決結果
無涉之理由，指摘原判決不當，求予廢棄，非有理由。
據上論結，本件上訴為無理由，依民事訴訟法第四百八十一條、第四百四十九條第一
項、第七十八條，判決如主文。
中      華      民      國    九十一    年      十      月    三十一    日
                              最高法院民事第五庭
                                  審判長法官  朱  錦  娟
                                        法官  顏  南  全
                                        法官  蘇  達  志
                                        法官  許  澍  林
                                        法官  葉  勝  利
      右正本證明與原本無異
                                              書  記  官
中      華      民      國    九十一    年     十一     月      八      日
